【裁判字號】    99,交聲,188
【裁判日期】    991012
【裁判案由】    違反道路交通管理處罰條例聲明異議
【裁判全文】
臺灣基隆地方法院交通事件裁定         99年度交聲字第188號
移送機關即
原處分機關  交通部公路總局臺北區監理所基隆監理站
異  議  人
即受處分人  甲○○
上列異議人即受處分人因違反道路交通管理處罰條例案件，對於
交通部公路總局臺北區監理所基隆監理站於民國99年5 月25日所
為之處分（原處分案號：基監字第裁42-C00000000號），聲明異
議，本院裁定如下：
    主  文
原處分撤銷。
甲○○汽車駕駛人，駕駛汽車經測試檢定酒精濃度超過規定標準
，處罰鍰新臺幣壹萬玖仟伍佰元，吊扣小型車普通駕駛執照壹年
，並應接受道路交通安全講習。
    理  由
一、移送及原處分意旨略以：異議人即受處分人甲○○（下稱異
    議人）於民國99年4 月13日晚上10時許，酒後駕駛車牌號碼
    0160－VN號自用小貨車，行經臺北縣萬里鄉○○路11號處，
    因有「酒後駕車，酒精濃度測試值為每公升0.26毫克」之違
    規行為，經臺北縣政府警察局金山分局（下稱舉發機關）值
    勤警員依道路交通管理處罰條例第35條第1 項第1 款規定，
    以所屬機關北縣警交大字第C00000000 號舉發違反道路交通
    管理事件通知單當場舉發。異議人曾於應到案日期即99年 4
    月28日提出申訴，經舉發機關於99年5 月11日以北縣警金交
    裁字第0990008965號函表示異議人之違規行為屬實，惟異議
    人到案聽候裁決仍表不服，移送機關即原處分機關（下稱移
    送機關）遂依道路交通管理處罰條例第35條第1 項第1 款及
    第24條第1 項第2 款（裁決書漏載第1 項第2 款）之規定，
    裁處異議人罰鍰新臺幣（下同）19,500元，吊扣駕駛執照12
    個月（指異議人所領有之大貨車普通駕駛執照），並應接受
    道路交通安全講習，依法應無不合等語。
二、異議意旨略以：伊於99年4 月13日晚上9 時45分許，隨同警
    員乙○○至萬里分駐所進行酒精濃度測試，第一次測得數據
    為0.12，豈料警員表示前述數據不準，要求伊重測，第二次
    測得數據為0.26，伊要求再測一次，警員竟對伊之要求置之
    不理。伊認為第一次與第二次之測試結果落差太大，伊申訴
    後，金山分局回函表示「第一次測試未歸零、第二次測試結
    果正確」，伊強烈懷疑第二次是否亦未歸零，況法定標準值
    係0.25，伊是0.26，伊懷疑該機器本身是否亦有誤差值。伊
    雖有飲酒後駕車撞到路邊停放車輛之行為，但伊只有喝兩杯
    而已，爰聲明異議云云。
三、按汽車駕駛人取得高一級車類之駕駛資格者，應換發駕駛執
    照，並准其駕駛較低級車類之車輛，已領有大貨車駕駛執照
    者，得駕駛小型車；汽車駕駛人飲用酒類或其他類似物後其
    吐氣所含酒精濃度超過每公升0.25毫克或血液中酒精濃度超
    過百分之0.05以上者，不得駕車，道路交通安全規則第61條
    第1 項第1 款、第114 條第2 款分別定有明文。次按汽車駕
    駛人，駕駛汽車經測試檢定酒精濃度超過規定標準者，處15
    ,000元以上60,000元以下罰鍰，並當場移置保管該汽車及吊
    扣其駕駛執照1 年；汽車駕駛人有上開情形者，應接受道路
    交通安全講習，道路交通管理處罰條例第35條第1 項第1 款
    及第24條第1 項第2 款亦分別有明文規定。又道路交通管理
    處罰條例第68條於94年12月14日修正，並於95年3 月1 日施
    行，修正前係規定「汽車駕駛人，因違反本條例及道路交通
    安全規則之規定，受『吊扣或』吊銷駕駛執照處分時，『吊
    扣或』吊銷其持有各級車類之駕駛執照。」其立法意旨在於
    該等違規行為對道路交通秩序之維持及道路交通安全已生較
    大影響，故規定吊扣或吊銷其持有各級車類之駕駛執照，以
    限制其繼續駕車行駛道路之權利，係屬駕駛行為之限制，並
    不因所持駕駛執照種類不同而有所差異。前揭第68條於修正
    後係規定「汽車駕駛人，因違反本條例及道路交通安全規則
    之規定，受吊銷駕駛執照處分時，吊銷其持有各級車類之駕
    駛執照。」亦即將原條文中之「吊扣或」三字刪除。查其立
    法過程，該條文修正前原提案之修正條文為：「汽、機車駕
    駛人，因違反本條例及道路交通安全規則之規定，受吊扣或
    吊銷駕駛執照處分時，吊扣或吊銷其違法或違規當時所駕駛
    車輛之駕駛執照。」修正理由為「原條文將違法或違規駕駛
    人所持有各級車類之駕駛執照一併吊扣或吊銷，失之過酷，
    影響人民工作及生活甚鉅，爰修正之」。交通部於委員會審
    查時表達反對意見，認為此修正結果將無法達成有效處罰與
    維護道路交通安全之目的。然立法者考量因違規而吊扣駕駛
    執照，不宜連其他如職業上、生活上所需之駕駛執照一併吊
    扣，否則恐影響人民工作及生活甚鉅，失之過酷等情，最終
    協商通過之道路交通管理處罰條例第68條，乃將其中「受吊
    扣處分者，吊扣其持有各級車類之駕駛執照」部分之規定刪
    除。準此，顯見立法者真意在於汽車駕駛人因違反道路交通
    管理處罰條例及道路交通安全規則之規定，受「吊銷」駕駛
    執照處分者，仍維持一併吊銷其持有各級車類之駕駛執照，
    至於受「吊扣」駕駛執照處分時，僅能「吊扣」違規當時所
    駕駛車輛之駕駛執照，不能再擴大適用「吊扣」其持有各級
    車類之駕駛執照，至為顯明。況且，酒醉駕車行為係製造法
    所不容許之風險，以風險製造之立場觀之，並不因駕駛車輛
    種類之不同，而有所差別，但從風險實現之觀點而言，酒醉
    駕駛車類之不同，其對於交通安全衍生之實害結果也有所差
    異，如駕駛人駕駛低一級之車類違反道路交通管理處罰條例
    及道路交通安全規則之規定時，不論其所造成之實害結果，
    而一律吊扣駕駛人所持有之各類駕駛執照，亦有違相同事件
    相同處理，不同事件不同處理之平等原則（臺灣高等法院暨
    所屬法院97年法律座談會刑事類提案第40號研討結果意旨參
    照）。
四、經查：
  (一)異議人於99年4 月13日晚上10時許，酒後駕駛車牌號碼0160
    －VN號自用小貨車，行經臺北縣萬里鄉○○路11號處，嗣於
    同日晚上10時54分許，經舉發機關執勤警員乙○○施以呼氣
    檢驗，測得其呼氣所含酒精濃度達每公升0.26毫克，警員因
    此依道路交通管理處罰條例第35條第1 項第1 款規定，填製
    北縣警交大字第C00000000 號舉發違反道路交通管理事件通
    知單當場舉發，移送機關遂於99年5 月25日以基監字第裁42
    -C00000000號裁決書，認異議人有「汽車駕駛人酒精濃度超
    過規定標準（0.25至0.40）」之違規事實，裁處罰鍰19,500
    元，吊扣駕駛執照12個月，施以道路交通安全講習等情，有
    舉發違反道路交通管理事件通知單影本及裁決書正本在卷可
    稽。本院調取異議人所涉刑法公共危險罪嫌之臺灣基隆地方
    法院檢察署99年度偵字第1916號偵查卷宗核閱結果，異議人
    係在飲用酒類後，於99年4 月13日晚上10時8 分許，駕駛上
    開自用小貨車，行經臺北縣萬里鄉○○路11號附近，因撞及
    由林建塘停放在路旁之車牌號碼6G－9881號自用小客車，而
    由警員乙○○到場處理，並對異議人及林建塘均施以呼氣酒
    精濃度測試及製作警詢筆錄，異議人上開行為嗣經檢察官認
    定觸犯刑法第185 條之3 之公共危險罪，依刑事訴訟法第25
    3 條之規定為職權不起訴處分確定等情，有前述全案卷宗可
    憑。
  (二)異議人確有呼氣所含酒精濃度超過法定標準仍駕車之情事：
  1.證人即警員乙○○於本院調查時到庭證稱：當天22時至24時
    伊執行巡邏勤務，在22時08分時有人報案表示在臺北縣萬里
    鄉○○路11號發生交通事故，伊去現場處理，當時現場無人
    受傷，伊就先照相、製作現場草圖，並問雙方有無意見，當
    時異議人駕駛之0160－VN號自用小貨車擦撞到停放在路旁之
    6G－9881號自用小客車，該小客車當時車內無人，駕駛人林
    建塘在上述地址吃麵。異議人坦承撞到對方的車，表示願意
    私下和解，但林建塘表示要依規定處理，要求製作筆錄，伊
    因此將二位帶回派出所製作筆錄，伊發現異議人身上有酒味
    ，因此對異議人及林建塘實施酒精濃度測試。當時分駐所內
    有兩臺酒測器，兩臺之機型與型號不同，另一臺伊比較慣用
    之酒測器當時無法正常開機，伊因此使用這臺進行酒測。那
    臺無法開機的酒測器在開機後只要出現「請測試」之訊息即
    可測試，而這臺則是開機後要等到出現「0.0 mg-l」才能測
    試。因這臺伊比較少用，第一次請異議人測試時，伊沒有注
    意到要等待螢幕出現「0.0 mg-l」之後才能測試，開機後直
    到「0.0 mg-l」出現，有一段時間，伊當時在還沒出現「0.
    0 mg-l」訊息時，就讓異議人進行酒測，結果出現「v 12」
    ，這不是測試值，在案號0064這張上面沒有任何測試值，那
    上面的文字是「v 12」，當時伊就有向異議人解釋過，後來
    在22時54分時，有再對異議人做一次酒測，測出之數值是「
    0.26mg-l」，比較這兩張測試紙，案號0064這張沒有溫度、
    歸零、測試值等字眼，而案號0065這張則有完整記載溫度、
    歸零、測試值等字眼，這張測定出來的數值是0.26mg-l，故
    依公共危險罪嫌移送異議人，當時為了慎重起見，伊有請林
    建塘也做酒測，林建塘吹出來的測試值是0.0 mg-l等語。其
    所證述之上開肇事經過及查獲過程，與上開偵查卷宗之內容
    互核相符。
  2.本院當庭勘驗證人乙○○提出之「臺北縣政府警察局金山分
    局酒精測定器（分析儀）測定值列印單登記簿」，該簿冊內
    之列印單原本，與臺北縣政府警察局金山分局99年6 月1 日
    北縣警金交裁字第0990010927號函所檢送之列印單影本，互
    核完全相符，而案號0064之列印單上記載「v 12」，有本院
    勘驗筆錄在卷可參。將案號0064、0065及0066之列印單相互
    比對可知，案號0064及0065之列印單上有異議人之簽名及捺
    印，案號0066之列印單上有林建塘之簽名及捺印，足以顯示
    案號0064及0065係對異議人施測，案號0066係對林建塘施測
    。又於被測人簽名欄之上方，案號0064列印單上，僅有「案
    號0064、2010/04/13  22:51、分析器082845、v 12、22:51
    」等訊息；案號0065列印單上，則有「案號0065、2010/04/
    13 22:54、分析器082845、溫度21 C、歸零0.00MG-L 22:54
    、測定值0.26MG-L 22:54」等訊息；案號0065列印單上，亦
    有「案號0066、2010/04/13 22:59、分析器082845、溫度22
    C 、歸零0.00MG-L 22:59、測定值0.00MG-L 22:59」等訊息
    （詳參卷附列印單影本）。基上可知，異議人於99年4 月13
    日晚上10時51分許進行第一次測試後列印出之列印單上，並
    無溫度、歸零及測定值之記載，其上「v 12」文字後方亦無
    「MG-L」（即每公升幾毫克）單位記載，足見「v 12」顯然
    並非測定值，其於同日晚上10時54分許進行第二次測試後列
    印出之列印單上所顯示「0.26MG-L」，始為該測試器經歸零
    後所測得之測定值。是以，異議人辯稱第一次測得數據為0.
    12（即每公升0.12毫克）云云，顯與事實不符。
  3.證人乙○○當庭提出本案所使用之序號082845號呼氣酒精測
    試器並當庭操作結果，將機器插電、開機後，螢幕出現紅色
    跑馬燈，等待一段時間後，螢幕出現「0.00」，並有嗶一聲
    等情，有本院勘驗筆錄可參，核與證人乙○○所述開機後直
    到「0.0 mg-l」出現須等待一段時間之情節相符，足徵證人
    乙○○證稱：本案係在尚未出現歸零訊息之前，即請異議人
    進行第一次測試，導致出現「v 12」訊息等語屬實。又上開
    序號082845號之測試器領有經濟部標準檢驗局核發之檢定合
    格證書，其最近一次檢定合格日期為98年4 月18日，有效期
    限為一年，且檢定合格有效期間內測試達一千次者，視同屆
    滿檢定合格有效期間等情，有經濟部標準檢驗局於98年4 月
    20日製發之檢定合格證書在卷可憑。本案係於99年4 月13日
    進行測試，由上開列印單所載案號0064、0065及0066可知係
    在進行第64、65及66次之測試，是以，前揭各次測試均係在
    檢定合格有效期限內所為，並無任何跡象顯示該臺測試器之
    性能及準確度有異常情事，異議人空言辯稱伊懷疑該機器有
    誤差不準確云云，顯屬無據，亦不足採，
  4.綜上可知，異議人於酒後呼氣所含酒精濃度超過每公升0.25
    毫克仍駕車上路之事實，足堪認定。異議人雖又辯稱：聲請
    傳喚證人林建塘到庭，證明伊曾向警員要求進行第三次測試
    ，卻遭警員拒絕云云，惟其並未提出任何法律上得要求重複
    施測之依據，而上開測試器於歸零後已測得其呼氣所含酒精
    濃度之明確數值，本院亦查無任何要求警員在測試器歸零且
    已測得數據後仍須重複測試至受測人滿意為止之法令規定，
    自不能僅因異議人恣意且毫無依據之指摘，即謂其上開所請
    可採，自亦無傳喚證人林建塘到庭之必要。
  (三)移送機關之裁罰內容，就關於吊扣駕駛執照部分有瑕疵：
  1.按一行為同時觸犯刑事法律及違反行政法上義務規定者，依
    刑事法律處罰之。但其行為應處以其他種類行政罰或得沒入
    之物而未經法院宣告沒收者，亦得裁處之。前項行為如經不
    起訴處分或為無罪、免訴、不受理、不付審理之裁判確定者
    ，得依違反行政法上義務規定裁處之。行政罰法第26條第 1
    項、第2 項分別定有明文。異議人上開酒後駕車行為，係同
    時觸犯刑法第185 條之3 公共危險罪嫌及違反道路交通管理
    處罰條例關於行政法上義務之上開規定，其所涉公共危險罪
    嫌既經檢察官為職權不起訴處分確定，依上開說明，移送機
    關自得適用道路交通管理處罰條例第35條第1 項第1 款及第
    24條第1 項第2 款規定，對異議人為裁罰。
  2.細觀卷附異議人汽車駕照基本資料可知，異議人係先於85年
    11月2 日考領小型車普通駕駛執照，復於93年10月26日考領
    大貨車普通駕駛執照，有效期間至100 年4 月19日。因道路
    交通安全規則第61條規定，於汽車駕駛人取得高一級車類之
    駕駛資格者，應換發駕駛執照，並准其駕駛較低級車類之車
    輛，公路主管機關交通部公路總局就駕駛執照之核發遂形成
    所謂「一人一照原則」。是以，移送機關為上開處分時，異
    議人僅持有大貨車普通駕駛執照，並無另行持有小型車普通
    駕駛執照，且依前揭道路交通安全規則第61條第1 項第1 款
    規定，其領有大貨車駕駛執照，得憑以駕駛小型車。
  3.然而，異議人為本件酒醉後駕駛自用小貨車（乃小型車）之
    違規行為時，道路交通管理處罰條例第68條早已修正公布施
    行，依前揭修法沿革等說明，現行（即95年3 月1 日施行）
    之規定，僅能吊扣其違規當時駕駛車類之駕駛執照即小型車
    普通駕駛執照，不得吊扣其大貨車普通駕駛執照。移送機關
    雖因異議人無小型車普通駕駛執照可供吊扣，而以吊扣其大
    貨車普通駕駛執照代之，此舉固可達成限制異議人繼續駕駛
    普通小型車之目的，惟此亦同時限制異議人駕駛大貨車之權
    利，使用之手段顯逾所欲達成之目的。是以，移送機關未審
    酌前揭規定旨趣及修法過程，猶執立法者所不採之意見，裁
    處吊扣異議人之大貨車普通駕駛執照12個月，難認適法。
  4.至於移送機關依道路交通管理處罰條例第35條第1 項第1 款
    、第24條第1 項第2 款及違反道路交通管理事件統一裁罰基
    準表之規定，裁處異議人罰鍰19,500元，並應接受道路交通
    安全講習等情，於法則無不合。
五、綜上所述，異議人於前揭時、地駕駛自用小貨車經測試檢定
    酒精濃度超過規定標準之違規事證明確，移送機關裁處異議
    人罰鍰及應接受道路交通安全講習之部分，於法有據，至吊
    扣大貨車普通駕駛執照12個月之部分，則於法不合。從而，
    異議人聲明異議所提出之理由雖屬無據，然原處分既有如上
    所述違法之處，應由本院將原處分全部撤銷，並自為如主文
    第二項所示之裁罰（臺灣高等法院暨所屬法院98年法律座談
    會刑事類提案第23號問題(二)研討結果及審查意見參照），以
    期適法。末按道路交通主管機關對於汽車駕駛執照之管理，
    因採取一照原則，未發給駕駛人較低等級之駕駛執照，惟主
    管機關仍可利用電腦資料處理或在大貨車普通駕駛執照上註
    記等其他方式，吊扣異議人之小型車普通駕駛執照，此乃執
    行層面應予克服之問題（臺灣高等法院暨所屬法院98年法律
    座談會刑事類提案第20號研討意見），附此敘明。
據上論斷，應依道路交通管理處罰條例第87條第2 項，道路交通
案件處理辦法第20條本文，裁定如主文。
中    華    民    國    99    年    10    月    12    日
                  交通法庭法  官  張婷妮
以上正本證明與原本無異。
對於本件裁定如有不服，應於送達後5 日內，向本院提出抗告書
狀，敘述抗告之理由，抗告於臺灣高等法院。
中    華    民    國    99    年    10    月    12    日
                          書記官  洪佳如

司法院資訊處製作；財團法人民間司法改革基金會備份。
